最高法院民事判決　　　　　　　　　　　　　　　　八十八年度台上字第三一九號
　　上 訴 人　甲 ○ ○
　　被上訴人　乙○○○
右當事人間分配表異議之訴事件，上訴人對於中華民國八十七年四月十四日台灣高等
法院第二審更審判決（八十六年度上更(一)字第二三二號），提起上訴，本院判決如左
：
    主  文
上訴駁回。
第三審訴訟費用由上訴人負擔。
    理  由
本件上訴人主張：伊先前以對債務人楊春榮之法定抵押債權新台幣（以下同）二百六
十五萬六千三百四十八元五角及自民國八十年一月一日起至清償日止按週年利率百分
之五計算之利息，就台灣台北地方法院（以下簡稱台北地院）八十年度民執宇字第三
九二四號強制執行事件，如第一審判決附表（以下簡稱附表）所示不動產拍賣所得價
金聲明優先參與分配，因而獲得建物部分拍賣所得價金二百二十五萬元之分配，惟尚
不足清償五十二萬四千七百七十六元五角。嗣債務人楊春榮在前開強制執行事件就附
表所示土地拍賣價金所扣繳之土地增值稅獲得退稅款九百萬七千八百八十元，經台北
地院執行處以八十四年度民執黃字第四三一一號重新分配。伊以前開不足清償部分五
十二萬四千七百七十六元五角及計算至八十四年五月九日止之利息九萬一千一百零七
元，合計債權總額六十一萬五千八百八十三元五角聲明優先分配，但台北地院執行處
重新分配伊僅三萬六千八百三十一元。然查伊之法定抵押權係存在於附表所示房屋及
土地上，前開退稅款原係土地價款之一部分，伊自可就基地拍賣之價款享有優先於後
設定之抵押權而受分配之權。伊之法定抵押權成立於被上訴人第三順位最高限額五百
萬元抵押權之前，故伊之法定抵押債權應優先於被上訴人第三順位抵押債權而受分配
，台北地院八十四年度民執黃字第四三一一號強制執行事件作成之分配表將伊之上述
債權列於被上訴人第三順位抵押債權之後受分配，顯屬錯誤等情，求為將台北地院八
十四年度民執黃字第四三一一號強制執行事件分配表更正為伊之債權六十一萬五千八
百八十三元五角優先於被上訴人第三順位本金最高限額五百萬元抵押債權受分配之判
決。
被上訴人則以：上訴人在台北地院八十一年度訴字第九一號參與分配之訴訟中，自始
僅主張就建物部分有法定抵押權，嗣於台灣高等法院和解時，仍僅就建物部分主張法
定抵押權，故上訴人顯已同意其法定抵押權僅限縮於建物之拍賣價金上而不及於土地
價款，自不得再就土地部分請求優先參與分配等語，資為抗辯。
原審依審理之結果，以：按民法就物權之發生，採法定主義，摒棄契約自由原則，不
許當事人任意以契約創設，故於民法第七百五十七條規定：「物權，除本法或其他法
律有規定外，不得創設。」而民法第六十六條第一項規定：「稱不動產者，謂土地及
其定著物。」是土地及其定著物為各別獨立之不動產，得分屬於不同之人所有，並為
不同之權利標的。故土地所有人於設定抵押權後，在抵押之土地上營造建築物者，其
抵押權之效力不及於地上建物；反之，僅以建物為抵押者，則僅對該地上建物享有抵
押權，其效力亦不及於土地。民法第五百十三條所定之法定抵押權，即屬民法第七百
五十七條所謂「其他法律」規定之物權，自不宜擴張解釋，破壞物權法定主義之精神
，及土地與其定著物為各別獨立不動產之基本原則。故民法第五百十三條所謂「承攬
人對於其工作所附之定作人之不動產」有抵押權，應係指承攬工作所附完成後之工作
物本體，即完成後之定著物而已成為獨立之不動產者而言，並不及於土地。查台北地
院八十四年度民執黃字第四三一一號強制執行事件所重新分配之金額九百萬七千八百
八十元，乃原所扣繳之土地增值稅稅款，本屬拍賣土地所得價金之一部分，非拍賣房
屋所得之價款，為兩造所不爭執，依上開說明，此項拍賣土地之價金，應非上訴人法
定抵押權效力之所及，上訴人就其因承攬關係所生之債權，並無優先受償之權利。從
而上訴人主張其對債務人楊春榮之法定抵押債權尚有六十一萬五千八百八十三元五角
，請求在上開強制執行事件重新分配之分配表更正為此項剩餘債權優先於被上訴人之
第三順位五百萬元之抵押債權而受分配，於法即屬無據，為其心證之所由得。爰將第
一審所為上訴人勝訴判決廢棄，改判駁回其訴，經核於法並無違背。上訴論旨，任意
指摘原判決不當，聲明廢棄，非有理由。
據上論結，本件上訴為無理由。依民事訴訟法第四百八十一條、第四百四十九條第一
項、第七十八條，判決如主文。
中      華      民      國    八十八    年      二      月     十二     日
                              最高法院民事第五庭
                                  審判長法官  吳  啟  賓
                                        法官  洪  根  樹
                                        法官  謝  正  勝
                                        法官  劉  福  來
                                        法官  黃  熙  嫣
      右正本證明與原本無異
                                              書  記  官
中      華      民      國    八十八    年      三      月     十一     日
                                                                     Ｍ
